臺灣臺中地方法院民事判決　100年度重訴字第334號
原　　　告　王汝銘
訴訟代理人　許博堯律師
被　　　告　王汝超
上列當事人間分割共有物事件，本院於民國100年11月23日言詞
辯論終結，判決如下：
    主      文
兩造共有坐落臺中市○○區○○段783地號、地目建、面積291平
方公尺之土地准予分割，其分割方法如附圖所示：編號A部分，
面積61平方公尺（即門牌號碼臺中市○○區○○街198號房屋坐
落位置），分歸原告取得；編號B部分，面積53平方公尺（即門
牌號碼臺中市○○區○○街196號房屋坐落位置），分歸原告取
得；編號C部分，面積84平方公尺（即門牌號碼臺中市○○區○
○街194號房屋坐落位置），分歸被告取得；編號D部分，面積93
平方公尺（即門牌號碼臺中市○○區○○街192號房屋坐落位置
），分歸被告取得。
訴訟費用由兩造依附表所示比例負擔。
    事實及理由
壹、程序方面：
一、被告經合法通知，未於言詞辯論期日到場，核無民事訴訟法
    第386條各款所列情形，爰依原告之聲請，由其一造辯論而
    為判決。
貳、實體方面：
一、原告主張：
(一)坐落於台中市○○區○○段783地號、地目建、面積291平方
    公尺之土地（下稱系爭土地）登記為兩造共有，原告持分為
    100000分之36892，被告持分為100000分之63108，此有土地
    登記第二類謄本、地籍圖謄本附卷可稽。另系爭土地之使用
    分區係編定為「商二」（商業區）用地，亦有台中市豐原區
    都市計畫土地使用分區（或公共設施用地）證明書可資參照
    。系爭土地為兩造所共有，兩造無法達成分割協議，且系爭
    土地無因物之使用目的不能分割或契約訂有不分割之期限等
    情，爰依民法第823條、第824條規定請求准予原物分割。
(二)原告於起訴時原擬定系爭土地之分割方案為：依建物登記第
    二類謄本之記載，系爭土地上有辦理保存登記之合法建物二
    棟，建號分別為同段4550、4924建號，門牌號碼分別為台中
    市○○區○○街198號、192號，建物所有權人分別為原告及
    訴外人王陳富慧（即被告之配偶）。惟實際上系爭土地上係
    有門牌號碼台中市○○區○○街198號、196號（即同段4550
    建號）、194號、192號（即同段4924建號）四棟房屋，有該
    四棟房屋之現場照片可資參照。原告所主張之分割方案為就
    前述四棟房屋坐落系爭土地之實際位置分割為四筆土地，應
    分割如起訴狀分割方案圖所示，編號A部分面積61平方公尺
    ，即門牌號碼府前街198號房屋坐落位置，分歸原告取得；
    編號B部分面積53平方公尺，即門牌號碼府前街196號房屋坐
    落位置，分歸原告取得；編號C部分面積84平方公尺，即門
    牌號碼府前街194號房屋坐落位置，分歸被告取得；編號D部
    分面積93平方公尺，即門牌號碼府前街192號房屋坐落位置
    ，分歸被告取得。
(三)經現場履勘測量後，台中市○○區○○街192號、196號、19
    8號房屋現為店舖使用。被告表示其住於192號房屋，原告表
    示其住於196號房屋樓上。並聲明：兩造共有坐落台中市○
    ○區○○段783地號土地，應分割如臺中市豐原地政事務所
    民國100年10月20日土地複丈成果圖（即如本判決附圖）所
    示，編號A部分面積61平方公尺，即門牌號碼府前街198號房
    屋坐落位置，由原告分得；編號B部分面積53平方公尺，即
    門牌號碼府前街196號房屋坐落位置，由原告分得；編號C部
    分面積84平方公尺，即門牌號碼府前街194號房屋坐落位置
    ，由被告分得；編號D部分面積93平方公尺，即門牌號碼府
    前街192號房屋坐落位置，由被告分得。
二、被告雖未於言詞辯論期日到場，惟據前之答辯則以：
(一)被告同意原告分割坐落台中市○○區○○段783地號共有土
    地，並以原告所提之分割方案作為本件分割共有物之分割方
    法，即按目前門牌號碼府前街198、196、194、192號房屋所
    坐落之位置分割為編號A、B、C、D四筆土地。
(二)另依土地豋記謄本之記載，被告之持分為100000分之63108
    ，持分面積為184平方公尺（計算式：291×63108/100000
    ＝184），然依原告所提分割方案，被告僅分得177平方公尺
    （C部分84平方公尺＋D部分93平方公尺＝177平方公尺），
    分得面積較持分面積減少7平方公尺，被告同意不向原告為
    金錢補償之請求等語。並聲明：被告同意原告分割坐落台中
    市○○區○○段783地號共有土地之請求，並同意原告所提
    之分割方案。
三、得心證之理由：
(一)原告主張系爭土地為兩造所共有，應有部分如附表所示等情
    ，有原告提出之土地登記簿謄本為證，且為兩造所不爭執，
    自堪信為真實。按各共有人，除法令另有規定外，得隨時請
    求分割共有物。但因物之使用目的不能分割或契約訂有不分
    割之期限者，不在此限；共有物之分割，依共有人協議之方
    法行之。分割之方法不能協議決定，或於協議決定後因消滅
    時效完成經共有人拒絕履行者，法院得因任何共有人之請求
    ，命為下列之分配：一、以原物分配於各共有人。民法第82
    3條第1項、第824條第1項及第2項第1款分別定有明文。系爭
    土地之地目為建，並無依法令規定不能分割之限制，亦無因
    其物之使用目的不能分割或兩造就系爭土地有不分割之約定
    之情事，且兩造起訴前迄未能以協議定其分割之方法，則原
    告請求法院裁判分割，揆諸前揭說明，自無不合，應予准許
    。
(二)再按裁判分割共有物，屬形成判決，法院定共有物之分割方
    法，固應斟酌當事人之聲明、共有物之性質、經濟效用及全
    體共有人之利益等，而本其自由裁量權為公平合理之分配，
    但並不受當事人聲明、主張或分管約定之拘束（最高法院93
    年度台上字第1797號裁判要旨參照）；共有物分割應審酌共
    有人之應有部分比例，各共有人之意願，各共有人間有無符
    合公平之原則及整體共有人之經濟利益等因素為通盤之考量
    ，以求得最合理之分割方法。經查：系爭土地地目為建、面
    積為291平方公尺，依原物分割，並無困難，自應以原物分
    割為宜。又原物分割應審酌共有人之應有部分比例，各共有
    人之意願，以求得最合理之分割方法。而系爭土地經本院會
    同兩造至現場履勘結果：系爭土地上坐落有台中市○○區○
    ○街192號、194號、196號、198號房屋，其中192、196、19
    8現為店舖使用。被告居住於192號房屋，原告居住於196號
    房屋樓上。而198號房屋為原告所有，192號房屋被告配偶所
    有。系爭土地為一角地，面臨中山路、府前街，如附圖所示
    系爭土地各編號位置均得聯外通行。有勘驗筆錄、現場照片
    、建物登記謄本、分割方案圖可稽。本院審酌原告主張之分
    割方案，核與兩造目前所使用系爭土地之現狀大致相符，兩
    造所使用之建物坐落於所分配之位置，使房屋與基地利用權
    一體化，法律關係趨於單純，對兩造影響較小，且能使得系
    爭土地發揮最大經濟效用；復參酌兩造均同意就系爭土地依
    附圖所示方案分割，就其分割後之位置並無爭執，以及共有
    人利益、共有物之性質、經濟效用等情狀，且依勘驗筆錄、
    現場照片及附圖所示現況圖示，兩造所分得之土地均面臨道
    路得聯外通行，亦符其使用需求。又系爭土地分割後，被告
    就其配賦面積較持分計算面積短少部分，同意不向原告為金
    錢補償之請求，業經被告具狀陳明在卷（見本院卷第25頁反
    面），則兩造間亦毋須另以金錢補償土地價值。爰按兩造同
    意之分割方案准予原物分割如附圖所示，即由原告取得編號
    A、B部分，由被告取得編號C、D部分，俾符合全體共有人之
    最佳利益及意願，爰定分割方法如主文第1項所示。
四、因共有物分割、經界或其他性質上類似之事件涉訟，由敗訴
    當事人負擔訴訟費用顯失公平者，法院得酌量情形，命勝訴
    之當事人負擔其一部。民事訴訟法第80條之1定有明文。查
    分割共有物之訴，係合兩造之必要共同訴訟，原、被告之間
    本可互換地位，本件原告起訴雖於法有據，但被告之應訴實
    因訴訟性質所不得不然，且被告就分割方法之爭執，乃為伸
    張或防衛其權利所必要，本院認為訴訟費用由敗訴當事人負
    擔，顯失公平，而應由兩造依其應有部分之比例分擔，較為
    公允，爰諭知如主文第2項所示。
五、訴訟費用負擔之依據：民法第80條之1。
中    華    民    國    100    年    12    月    14    日
                  民事第二庭    法  官  吳崇道
正本係照原本作成。
如對本判決上訴，須於判決送達後20日內向本院提出上訴狀。如
委任律師提起上訴者，應一併繳納上訴審裁判費。
中    華    民    國    100    年    12    月    14    日
                                書記官
附表：
┌──┬────┬────────┬─────────┐
│編號│共有人  │應有部分        │應負擔訴訟費用比例│
│    │        │                │                  │
├──┼────┼────────┼─────────┤
│ 1  │王汝銘  │100000分之36892 │100000分之36892   │
│    │        │                │                  │
├──┼────┼────────┼─────────┤
│ 2  │王汝超  │100000分之63108 │100000分之63108   │
│    │        │                │                  │
└──┴────┴────────┴─────────┘